臺灣基隆地方法院民事判決　　　　　　　 100年度訴字第93號
原　　　告　劉金生
　　　　　　劉誌宏
　　　　　　劉正雄
共　　　同　彭意森律師
訴訟代理人
被　　　告　瑞三股份有限公司
法定代理人　李正祥
訴訟代理人　陳靜育律師
上列當事人間分割共有物事件，本院於民國 100年6月9日言詞辯
論終結，判決如下：
    主  文
兩造共有坐落新北市○○區○○段四之四地號，地目建，面積捌
佰壹拾平方公尺土地應予原物分割，其分割方法：如附圖所示編
號四之四Ｂ部分面積壹佰玖拾陸平方公尺土地由原告取得，按原
告劉金生、劉誌宏、劉正雄應有部分各五十六分之九、五十六分
之十八、五十六分之二十九之比例保持共有；編號四之四Ａ部分
面積陸佰壹拾肆平方公尺土地由被告取得。
訴訟費用由被告負擔一百二十分之九十一，餘由原告負擔。
    事實及理由
一、原告起訴主張：坐落新北市○○區○○段 4-4地號，地目：
    建，面積 810平方公尺土地（以下簡稱系爭土地）為兩造所
    共有，原告劉金生、劉誌宏、劉正雄及被告之應有部分依序
    為 7/180、14/180、1/8、182/240，因毗鄰系爭土地之同地
    段4-34號土地亦為原告所共有，且該地之使用分區、類別均
    與系爭土地相同，為使日後該 2筆土地能為更有效利用，勢
    須先行辦理系爭土地之分割。又原告日前通知被告出席土地
    分割之協調會議，被告並未出席，致兩造未能達成分割協議
    ，為此提起本訴，並聲明：兩造共有坐落新北市○○區○○
    段4-4地號，面積810平方公尺土地，請准依如附圖所示之方
    法分割，其中4-4B部分面積 196平方公尺之土地分歸原告，
    以原告劉金生、劉誌宏、劉正雄應有部分各9/5 6、18/56、
    29/56之比例維持共有，其餘4-4B部分面積614平方公尺之土
    地分歸被告單獨所有。
二、被告到庭陳述略以：被告同意依如附圖所示之方法分割，然
    被告曾於87年間起訴請求分割系爭土地（本院87年度訴字第
    265 號），因系爭土地多為既成道路，且原告不同意被告主
    張與同地段 4-9地號土地合併分割，致系爭土地分割不成，
    仍由兩造共有，故本件訴訟費用應由原告負擔等語。
三、按各共有人，除法令另有規定外，得隨時請求分割共有物；
    但因物之使用目的不能分割或契約訂有不分割之期限者，不
    在此限。分割之方法不能協議決定，或於協議決定後因消滅
    時效完成經共有人拒絕履行者，法院得因任何共有人之請求
    ，命為下列之分配：一、以原物分配於各共有人。但各共有
    人均受原物之分配顯有困難者，得將原物分配於部分共有人
    ；二、原物分配顯有困難時，得變賣共有物，以價金分配於
    各共有人，或以原物之一部分分配於各共有人，他部分變賣
    ，以價金分配於各共有人，民法第823條第1項、第824條第2
    項分別定有明文。原告主張系爭土地為兩造所共有，原告劉
    金生、劉誌宏、劉正雄及被告之應有部分各係7/180、14/18
    0、1/8、182/240 之事實，業據提出系爭土地之土地登記謄
    本為證。雖系爭土地目前均為既成道路，但並無因物之使用
    目的而不能分割之情形，且兩造就系爭土地亦無不分割之特
    約，或訂有不分割之期限，兩造既就分割之方法不能協議，
    原告訴請裁判分割，核無不合，本院自應為適當分割方法之
    判決。
四、次按裁判上定分割共有物之方法時，法院有自由裁量權，不
    受任何共有人主張之拘束，惟應審酌當事人之聲明、共有物
    之性質、整體經濟效用及全體共有人之利益等公平決之。經
    查，系爭土地目前均為既成道路，與系爭土地相鄰之同地段
    4-34地號土地及同地段 4-30、4-5地號土地分別為原告及被
    告所有，且兩造均同意以與系爭土地相鄰之同地段4-34地號
    土地之左下轉角為測量基準點，按兩造應有部分丈量，分割
    後面積以四捨五入方式計算，分歸原告所有土地面積為 196
    平方公尺，分歸被告所有土地面積為 614平方公尺，業經本
    院勘驗屬實，並囑託新北市瑞芳地政事務所測量，製有勘驗
    筆錄及土地複丈成果圖在卷可稽，復有同地段4-34、4-30、
    4-5 地號土地之土地登記謄本附卷可憑。本院斟酌系爭土地
    之使用現狀，共有物分割後，如附圖所示之4-4B部分，面積
    196 平方公尺之土地分歸原告所有，將可與同為原告所有之
    相鄰同地段4-34地號土地合併使用，另如附圖所示之4-4A部
    分，面積 614平方公尺之土地分歸被告所有，將可與同為被
    告所有之相鄰同地段 4-30、4-5地號土地合併使用，就土地
    之使用更具完整性，於分割後應能獲取更高之經濟效用，且
    兩造就此分割方法均不爭執，認原告主張之分割方法尚屬妥
    適，而原告於分割後維持共有之應有部分比例，雖與分割前
    之應有部分比例不盡相符，原告既願以劉金生、劉誌宏、劉
    正雄應有部分各9/56、18/56、29/56之比例維持共有，自無
    不可，爰判決如主文第1項所示。
五、末按因共有物分割，由敗訴當事人負擔訴訟費用顯失公平者
    ，法院得酌量情形，命勝訴之當事人負擔其一部，民事訴訟
    法第80條之 1定有明文。又分割共有物訴訟為形式之形成訴
    訟，法院既不受原告聲明分割方案之拘束，故如准予裁判分
    割，原告之訴即有理由，自無敗訴之問題。又裁判分割共有
    物訴訟為固有必要共同訴訟，共有人縱然同意分割，只要不
    同意原告主張之分割方案，即必須被列為被告而應訴，故被
    告之抗辯自為伸張或防衛權利所必要，且兩造均因本件裁判
    分割而同霑利益，故本院認於裁判分割共有物訴訟，於法院
    准予分割，原告之訴為有理由時，仍應由兩造分別依系爭土
    地應有部分比例分擔訴訟費用較符公平原則，附此敘明。
六、結論：本件原告之訴為有理由，依民事訴訟法第80條之 1，
    判決如主文。
中    華    民    國   100    年    6     月    30    日
                  民事庭法  官  陳湘琳
以上正本係照原本作成。
對於本件判決如有不服，應於收受送達後20日內向本院提出上訴
書狀，敘述上訴之理由，上訴於臺灣高等法院，並按他造當事人
之人數附具繕本。
中    華    民    國   100    年    6     月    30    日
                        書記官  洪佳如